臺灣臺中地方法院刑事判決
111年度金訴緝字第68號
公  訴  人  臺灣臺中地方檢察署檢察官
被      告  廖君豪


                    （另案於法務部○○○○○○○○○執行中）
上列被告因詐欺等案件，經檢察官提起公訴（111年度少連偵字
第18號），嗣被告於準備程序中就被訴事實為有罪之陳述，經告
以簡式審判程序之旨，並聽取當事人意見後，本院合議庭裁定由
受命法官獨任行簡式審判程序，判決如下：
    主    文
戊○○犯如附表所示之罪，各處如附表「主文」欄所示之刑。應執
行有期徒刑壹年陸月。
未扣案之犯罪所得新臺幣貳仟肆佰元沒收，於全部或一部不能沒
收或不宜執行沒收時，追徵其價額。
    犯罪事實
一、戊○○（所涉違反組織犯罪防制條例部分，前經臺灣高雄地方
    法院以110年度審訴字第654號判決，不在本案起訴範圍內）
    為牟取不法利益，於民國110年6月中旬某日起，加入真實姓
    名年籍不詳、通訊軟體Telegram暱稱「那尼」、「天對皇帝
    」、「地方角頭」等成年人所屬具有持續性、牟利性之結構
    性詐欺集團犯罪組織（下稱系爭詐欺集團），擔任車手向被
    害人收取款項後上繳集團，以此等製造金流斷點之方式，掩
    飾該詐騙所得之本質去向，並約定戊○○可獲取提領金額1%之
    報酬。戊○○即與「那尼」、「天對皇帝」、「地方角頭」及
    其等所屬之系爭詐欺集團其他不詳姓名、年籍成年成員（無
    證據證明有未成年人）共同意圖為自己不法所有，基於三人
    以上共同犯詐欺取財及掩飾、隱匿特定犯罪所得之去向、所
    在之一般洗錢之犯意聯絡，先由系爭詐欺集團不詳成員先於
    附表所示時間，以附表所示詐欺方式，向附表所示之人施用
    詐術，使其等均陷於錯誤，而分別於附表所示之匯款時間，
    將如附表所示之金額匯款至如附表所示之人頭帳戶內，而向
    如附表所示之人詐騙如附表所示之財物，再由戊○○依系爭詐
    欺集團成員指示，於附表所示之時、地，提領如附表所示之
    金額，復將提領所得款項全數交與系爭詐欺集團其他成員繳
    回系爭詐欺集團，以此等製造金流斷點之方式，掩飾或隱匿該
    詐欺所得之去向及所在，戊○○並因而獲取以提款金額1%計算
    之報酬。嗣因如附表所示之人發覺有異而報警處理，經警調
    閱監視錄影器畫面，而循線查悉上情。
二、案經丁○○、丙○○、乙○○、己○訴由臺中市政府警察局第二分
    局報告臺灣臺中地方檢察署檢察官偵查起訴。
    理    由
一、證據能力之說明：
    本案被告戊○○所犯均係死刑、無期徒刑或最輕本刑為3年以
    上有期徒刑或高等法院管轄第一審案件以外之罪，其於準備
    程序期日就被訴事實均為有罪之陳述，經本院告知簡式審判
    程序之旨，並聽取當事人之意見後，依刑事訴訟法第273條
    之1第1項規定，裁定進行簡式審判程序。又依同法第273條
    之2、第159條第2項等規定，簡式審判程序之證據調查，不
    受同法第159條第1項、第161條之2、第161條之3、第163條
    之1及第164條至第170條規定之限制，合先敘明。
二、認定犯罪事實所憑之證據及理由：
    上開犯罪事實，業據被告於警詢、本院訊問、準備程序及審
    理時均坦承不諱（見警卷第359至362頁，訴緝卷第46、111
    、125頁），又如附表所示之告訴人分別於附表所示之時間
    ，遭人以如附表所載之詐欺方式詐騙，致均陷於錯誤，而分
    別於附表所示之匯款時間，將如附表所示之金額匯至附表所
    示之人頭帳戶內，並旋遭被告提款領出之事實，業據證人即
    如附表所示之告訴人分別於警詢時指述綦詳（卷頁見附表「
    證據出處」欄所載），復有如附表「證據出處」欄所示之相
    關證據資料附卷可稽（各該證據卷頁見附表「證據出處」欄
    所載），足認被告之任意性自白核均與事實相符，均堪採信
    。綜上所述，本案事證明確，被告上開犯行，均堪認定，俱
    應依法論科。
三、論罪科刑：
  ㈠按「本法所稱洗錢，指下列行為：一、意圖掩飾或隱匿特定
    犯罪所得來源，或使他人逃避刑事追訴，而移轉或變更特定
    犯罪所得。二、掩飾或隱匿特定犯罪所得之本質、來源、去
    向、所在、所有權、處分權或其他權益者。三、收受、持有
    或使用他人之特定犯罪所得。」為洗錢防制法第2條所明定
    。倘行為人意圖掩飾或隱匿特定犯罪所得來源，而將特定犯
    罪所得直接消費處分，甚或交予其他共同正犯，或由共同正
    犯以虛假交易外觀掩飾不法金流移動，尚非單純犯罪後處分
    贓物之行為，亦應構成第2條第1或2款之洗錢行為（最高法
    院109年度台上字第5077號判決參照）。查被告於如附表所
    示之告訴人等受騙而匯款至人頭帳戶後，依「那尼」之指示
    前往如附表所示地點之自動櫃員機提領款項，將款項交與「
    地方角頭」輾轉上繳系爭詐欺集團，此舉顯在製造金流斷點
    ，使偵查機關難以追查帳戶金流，藉以掩飾、隱匿詐欺犯罪
    所得之去向及所在，核其所為已構成洗錢防制法第14條第1
    項之一般洗錢罪。
  ㈡核被告如附表所為，均係犯刑法第339條之4第1項第2款之三
    人以上共同犯詐欺取財罪、洗錢防制法第14條第1項之一般
    洗錢罪（均各4罪，罪數以附表所示告訴人之人數為準）。
  ㈢被告加入系爭詐欺集團，知悉所從事之行為係整體詐騙行為
    分工之一環，其縱未親自參與詐騙工作，亦未必知悉其他共
    犯詐欺被害人之實際情況及內容，然其係為達成不法所有之
    詐欺取財犯罪目的，分工參與詐騙集團取得被害人財物全部
    犯罪計劃之一部分行為，堪認其係在合同意思範圍內，分擔
    犯罪行為之一部，並相互利用他人之行為，以達犯罪之目的
    ，應就「地方角頭」、「那尼」及負責詐騙如附表所示告訴
    人之系爭詐欺集團其他成員所實行之行為共同負責，是被告
    與「地方角頭」、「那尼」及系爭詐欺集團其他成員間，就
    本案如附表所為各次加重詐欺取財及洗錢犯行，均有犯意聯
    絡及行為分擔，為共同正犯。
  ㈣被告如附表所示之各次犯行，均係以一行為同時觸犯三人以
    上共同犯詐欺取財罪及一般洗錢罪，均為想像競合犯，應依
    刑法第55條規定，各從一重之三人以上共同犯詐欺取財罪處
    斷。　
  ㈤刑法處罰之加重詐欺取財罪係侵害個人財產法益之犯罪，其
    罪數計算，依一般社會通念，應以被害人數、被害次數之多
    寡，決定其犯罪之罪數（最高法院110年度台上字第2959號
    判決參照）。是被告就附表所示之4次加重詐欺取財犯行，
    均犯意各別、行為互殊，且侵害法益不同，應予分論併罰。
  ㈥刑之加重：
　　被告前因公共危險案件，經臺灣高雄地方法院以108年度交
    簡字第3059號判決判處有期徒刑4月確定，甫於109年9月19
    日執行完畢出監等情，業據檢察官提出刑案資料查註紀錄表
    為證，核與卷附之臺灣高等法院被告前案紀錄表相符，是被
    告係於徒刑執行完畢之5年內，故意再犯本件有期徒刑以上
    之各罪，皆為累犯。公訴人另說明被告於前案執行完畢後未
    滿1年即再涉犯本案，且被害人有4人之多，被告擔任車手貪
    圖個人小利助長詐騙歪風，毫無可取之處，應無科以最低刑
    之情狀，請依累犯規定加重其刑等語（見本院訴緝卷第125
    頁），本院審酌被告所犯前案雖與本案罪質不同，然均為故
    意犯罪，被告未能記取前案執行教訓，不知謹慎行事，再為
    本案之4次三人以上共同詐欺取財犯行，可見其有特別惡性
    ，對於刑罰之反應力顯然薄弱，且綜核全案情節，縱依刑法
    第47條第1項規定加重法定最低本刑，亦無罪刑不相當之情
    形，爰依刑法第47條第1項之規定，各加重其刑。
  ㈦按犯洗錢防制法第14條之一般洗錢罪，在偵查或審判中自白
    者，減輕其刑，洗錢防制法第16條第2項定有明文。查被告
    就其如附表所犯之一般洗錢罪部分，於偵查及本院審理時均
    已坦承不諱，原應依上開規定減輕其刑，惟其上開所犯之一
    般洗錢罪係想像競合犯之輕罪，已從一重之三人以上共同詐
    欺取財罪處斷，參照最高法院大法庭108年度台上大字第356
    3號裁定意旨，無從逕依上開規定減輕其刑，惟本院於量刑
    時，仍併予審酌上開減刑事由，附此敘明。
  ㈧爰以行為人之責任為基礎，審酌被告正值青壯，非無謀生能
    力，竟不思循正當途徑賺取財物，參與系爭詐欺集團從事車
    手工作，利用一般民眾欠缺法律專業知識而施以詐術，以此
    等非法方法圖謀不法所得，分別詐取如附表所示之告訴人等
    之財物，觀念顯有偏差，所為殊值非難；另考量被告為集團
    內最底層之車手，係居於聽命附從之地位，並非幕後主導犯
    罪之人，從中獲利亦屬有限；又被告於犯後已知坦承犯行，
    然未能與告訴人等和解，賠償其等所受損害之態度；兼衡被
    告自陳為國中畢業、入監前做工，日薪新臺幣（下同）1,50
    0元、未婚、無子女、家裡無人需其照顧撫養之智識程度及
    家庭生活經濟狀況（詳見本院訴緝卷第126頁），暨被告本
    案之犯罪動機、手段、參與程度、擔任之角色、犯罪所獲利
    益、所生危害及前科素行（累犯部分不重複評價）等一切情
    狀，分別量處如附表主文欄所示之刑，復衡酌被告就上開所
    犯各罪侵害法益之異同、對侵害法益之加重效應、時間、空
    間之密接程度，而為整體評價後，合併定其應執行之刑如主
    文所示，以示懲儆。
四、沒收部分：
　㈠按犯罪所得，屬於犯罪行為人者，沒收之。但有特別規定者
    ，依其規定。前2項之沒收，於全部或一部不能沒收或不宜
    執行沒收時，追徵其價額，刑法第38條之1第1項、第3項分
    別定有明文。而共同實行犯罪行為之人，基於責任共同原則
    ，固應就全部犯罪結果負其責任，但因其等組織分工及有無
    不法所得，未必盡同，特別是集團性或重大經濟、貪污犯罪
    ，彼此間犯罪所得分配懸殊，其分配較少甚或未受分配之人
    ，如仍應就全部犯罪所得負連帶沒收追繳之責，超過其個人
    所得之剝奪，無異代替其他參與者承擔刑罰，違反罪刑法定
    原則、個人責任原則以及罪責相當原則（最高法院105年度
    台非字第100號判決意旨、104年度第13次刑事庭會議決議意
    旨參照）。故共同犯罪，其所得之沒收，應就各人分得之數
    為之，亦即依各共犯實際犯罪利得分別宣告沒收。查被告參
    與系爭詐欺集團擔任車手工作，係依其提領金額1％計算報酬
    ，且本案分別於110年6月20日所提領之90,000元及同年月23
    日所提領之150,000元，均有取得報酬等情，業據被告於本
    院訊問及準備程序時均供承在卷（見訴緝卷第46、111頁）
    ，是被告就附表所示犯行之犯罪所得共計2,400元【計算式
    ：（90000＋150000）1％＝2,400】，且未據扣案，亦未實際
    發還予如附表所示之告訴人等，復無過苛調節條款之適用，
    自應依刑法第38條之1第1項前段、第3項宣告沒收，並諭知
    於全部或一部不能沒收或不宜執行沒收時，追徵其價額。
　㈡被告提領如附表所示告訴人等匯入之款項所使用之人頭帳戶
    金融卡，已連同如附表所示提領之贓款交由「地方角頭」取
    回乙情，業據被告於警詢時供承在卷（見警卷第361頁），
    已非被告所有，亦非在被告實際掌控中，且該等帳戶業經列
    為警示帳戶，再遭不法利用之可能性甚微，欠缺刑法上之重
    要性，為免耗費司法資源，爰參酌刑法第38條之2第2項規定
    ，亦認無諭知沒收、追徵之必要，附此敘明。
　㈢又洗錢防制法第18條第1項固規定：「犯第14條之罪，其所移
    轉、變更、掩飾、隱匿、收受、取得、持有、使用之財物 
    或財產上利益，沒收之；犯第15條之罪，其所收受、持有、
     使用之財物或財產上利益，亦同。」此一規定採取義務沒
    收 主義，只要合於前述規定，法院即應為相關沒收之諭知
    ，然 該洗錢行為之標的是否限於行為人所有者始得宣告沒
    收，法 無明文，實務上一向認為倘法條並未規定「不問屬
    於犯罪行 為人與否均沒收」時，自仍以屬於被告所有者為
    限，始應予沒收。暨參諸最高法院100年度台上字第5026號
    判決：「毒品危害防制條例第19條第1項關於沒收之規定，
    固採義務沒收主義，凡犯同條例第4條至第9條、第12條、第
    13條或第14條第1項、第2項之罪者，其供犯罪所用或因犯罪
    所得之財物，均應諭知沒收。但該法條並未規定『不問屬於
    犯罪行為人與否』，均沒收之，自仍以屬於被告所有者為限
    ，始應予以沒收。」之意旨，本院認在洗錢防制法並未規定
    「不問屬於犯罪行為人與否」之情形下，自宜從有利於被告
    之認定。本案被告就其所提領如附表所示之款項均已交由「
    地方角頭」全數繳回系爭詐欺集團之情，業如前述，是上揭
    款項已非屬被告所有，亦非在其實際掌控中，被告就所掩飾
    、隱匿之財物不具所有權及事實上處分權，自無從依洗錢防
    制法第18條第1項就所提領全部金額諭知沒收，附此說明。
據上論斷，應依刑事訴訟法第273條之1第1項、第299條第1項前
段，洗錢防制法第14條第1項，刑法第11條前段、第28條、第339
條之4第1項第2款、第55條、第47條第1項、第51條第5款、第38
條之1第1項前段、第3項，刑法施行法第1條之1第1項，判決如主
文。
本案經檢察官黃勝裕提起公訴、檢察官甲○○到庭執行職務。
中    華    民    國   111    年    12    月    13    日
                  刑事第五庭  法  官  林芳如
以上正本證明與原本無異。
如不服本判決應於收受判決後20日內向本院提出上訴書狀，並應
敘述具體理由；其未敘述上訴理由者，應於上訴期間屆滿後20日
內向本院補提理由書（均須按他造當事人之人數附繕本）「切勿
逕送上級法院」。
告訴人或被害人對於判決如有不服，具備理由請求檢察官上訴者
，其上訴期間之計算係以檢察官收受判決書正本之日為準。
                              書記官  張玉楓
中    華    民    國   111    年    12    月    13    日
附錄本案論罪科刑法條：
中華民國刑法第339條之4
犯第339條詐欺罪而有下列情形之一者，處1年以上7年以下有期
徒刑，得併科1百萬元以下罰金：
一、冒用政府機關或公務員名義犯之。
二、三人以上共同犯之。
三、以廣播電視、電子通訊、網際網路或其他媒體等傳播工具，
    對公眾散布而犯之。
前項之未遂犯罰之。

洗錢防制法第14條
有第二條各款所列洗錢行為者，處7年以下有期徒刑，併科新臺
幣5百萬元以下罰金。
前項之未遂犯罰之。
前二項情形，不得科以超過其特定犯罪所定最重本刑之刑。

附表：
編號 告訴人 詐  欺  方  式 匯款時間、金額（新臺幣）及匯入帳戶 提領時間、金額(新臺幣)及地點 主      文 （含罪名及宣告刑） 證據出處 1 丁○○ 該詐欺集團成員於110年6月20日17時2分許，撥打電話向丁○○佯稱：因網站遭駭客入侵，其會員資格變成批發商資格，每個月會被固定扣款12,000元，須依指示操作以取消扣款云云，丁○○誤信為真，乃依指示操作而匯款至指定帳戶（與本案帳戶相關之匯款詳右述）。 110年6月20日17時44分34秒，匯款49,985元至黃國哲所申設之華南商業銀行帳號000000000000號帳戶（起訴書附表誤載為吳易軒所申設之中國信託商業銀行帳號000000000000號帳戶） ⑴110年6月20日18時0分43秒，提領20,000元(另支出5元手續費) ⑵110年6月20日18時1分10秒，提領20,000元(另支出5元手續費) ⑶110年6月20日18時1分41秒，提領20,000元(另支出5元手續費) ⑷110年6月20日18時2分8秒，提領20,000元(另支出5元手續費) ⑸110年6月20日18時2分31秒，提領10,000元(另支出5元手續費) ⑴至⑸共計提領 90,000元，均在臺中市○區○○路000號臺中市第二信用合作社五權分社提領。其中49,985元為編號1所示丁○○匯入；40,015元為編號2所示丙○○匯入。 戊○○犯三人以上共同詐欺取財罪，累犯，處有期徒刑壹年貳月。 ⑴告訴人丁○○於警詢時之指述（見警卷第367至368頁） ⑵被告提領熱點（見警卷第357頁） ⑶黃國哲所申設之華南商業銀行帳號000000000000號帳戶交易明細（見警卷第363頁） ⑷告訴人丁○○報案及提出之資料 ①新北樹林分局三多派出所陳報單、受理詐騙帳戶通報警示簡便格式表、165專線協請金融機構暫行圈存疑似詐欺款項通報單、金融機構協助受詐騙民眾通知疑似警示帳戶通報單（見警卷第365、371至375頁） ②内政部警政署反詐騙諮詢專線紀錄表（見警卷第369至370頁） ③轉帳頁面截圖（見警卷第378頁） ④通話紀錄頁面截圖（見警卷第379頁） ⑸被告提款時之監視器錄影畫面翻拍照片（見警卷第443頁）　 2 丙○○  該詐欺集團成員於110年6月20日15時許，撥打電話向丙○○佯稱：因網站遭駭客入侵，其若要保留高級會員資格，每個月會從帳戶自動扣款，若不要保留，須依指示操作以解除此功能云云，丙○○誤信為真，乃依指示操作而匯款至指定帳戶（與本案帳戶相關之匯款詳右述）。 110年6月20日17時45分27秒，匯款40,015元至黃國哲所申設之華南商業銀行帳號000000000000號帳戶（起訴書附表誤載為吳易軒所申設之中國信託商業銀行帳號000000000000號帳戶）  戊○○犯三人以上共同詐欺取財罪，累犯，處有期徒刑壹年貳月。 ⑴告訴人丙○○於警詢時之指述（見警卷第387至394頁） ⑵被告提領熱點（見警卷第357頁） ⑶黃國哲所申設之華南商業銀行帳號000000000000號帳戶交易明細（見警卷第363頁） ⑷告訴人丙○○報案及提出之資料 ①新竹縣政府警察局竹北分局六家派出所陳報單、受理詐騙帳戶通報警示簡便格式表、金融機構聯防機制通報單、金融機構協助受詐騙民眾通知疑似警示帳戶通報單（見警卷第381、397至400頁）　 ②内政部警政署反詐騙諮詢專線紀錄表（見警卷第395至396頁） ③轉帳及對話紀錄頁面截圖（見警卷第401至404頁） ④通話紀錄頁面截圖（見警卷第379頁） ⑸被告提款時之監視器錄影畫面翻拍照片（見警卷第443頁）　 3 乙○○  該詐欺集團成員於110年6月23日18時21分許，撥打電話向乙○○佯稱：因網站系統錯誤，其可能會被多扣款，須依指示操作以取消此筆扣款云云，乙○○誤信為真，乃依指示操作而匯款至指定帳戶（與本案帳戶相關之匯款詳右述）。 ⑴110年6月23日19時46分48秒，匯款29,987元 ⑵110年6月23日19時48分13秒，匯款20,123元 ⑴、⑵共計匯 款50,110元，均匯至洪善媛所申設之桃園中路郵局帳號00000000000000號帳戶（起訴書附表誤載為賴宣惠所申設之台新國際商業銀行帳號00000000000000號帳戶） ⑴110年6月23日19時54分5秒，提領50,000元 ⑵110年6月23日20時11分59秒，提領60,000元 ⑶110年6月23日20時12分43秒，提領40,000元 ⑴至⑶共計提領 150,000元，均在臺中市○區○○路000○000號臺中五權路郵局提領。其中50,110元為編號3所示乙○○匯入；99,890元為編號4所示己○匯入。 戊○○犯三人以上共同詐欺取財罪，累犯，處有期徒刑壹年貳月。 ⑴告訴人乙○○於警詢時之指述（見警卷第415至418頁） ⑵被告提領熱點（見警卷第357頁） ⑶洪善媛之桃園中路郵局帳戶交易明細（見警卷第409至410頁） ⑷告訴人乙○○報案之資料 ①高雄市政府警察局苓雅分局凱旋路派出所受（處）理案件證明單、受理詐騙帳戶通報警示簡便格式表、金融機構聯防機制通報單（見警卷第413、421至424頁） ②内政部警政署反詐騙諮詢專線紀錄表（見警卷第419頁） ⑸被告提款時之監視器錄影畫面翻拍照片（見警卷第443頁） 4 己○  該詐欺集團成員於110年6月23日19時30分許，撥打電話向己○佯稱：其之前訂購商品之取貨單號貼成其他合作廠商的單號，會被多扣款1萬多元，須依指示操作以取消此筆扣款云云，己○誤信為真，乃依指示操作而匯款至指定帳戶（與本案帳戶相關之匯款詳右述）。 ⑴110年6月23日20時1分51秒，匯款49,987元 ⑵110年6月23日20時3分30秒，匯款49,985元 ⑴、⑵共計匯 款99,972元，均匯至洪善媛所申設之桃園中路郵局帳號00000000000000號帳戶（起訴書附表誤載為賴宣惠所申設之台新國際商業銀行帳號00000000000000號帳戶）  戊○○犯三人以上共同詐欺取財罪，累犯，處有期徒刑壹年參月。 ⑴告訴人己○於警詢時之指述（見警卷第427至428頁） ⑵被告提領熱點（見警卷第357頁） ⑶洪善媛之桃園中路郵局帳戶交易明細（見警卷第409至410頁） ⑷告訴人己○報案及提出之資料 ①新竹縣政府警察局竹北分局六家派出所陳報單、受理詐騙帳戶通報警示簡便格式表、金融機構聯防機制通報單（見警卷第425、433至439頁） ②内政部警政署反詐騙諮詢專線紀錄表（見警卷第431至432頁） ③通話紀錄、轉帳等頁面截圖（見警卷第442頁） ⑸被告提款時之監視器錄影畫面翻拍照片（見警卷第443頁）